臺灣臺北地方法院刑事判決
110年度易字第818號
公  訴  人  臺灣臺北地方檢察署檢察官
被      告  吳忠  






上列被告因侵占遺失物案件，經檢察官提起公訴（110年度偵緝
字第970號），本院判決如下：
    主  文
吳忠犯侵占遺失物罪，處罰金新臺幣貳仟元，如易服勞役，以新
臺幣壹仟元折算壹日。
    事  實
一、吳忠於民國109年12月12日上午10時48分許前某時，在不詳
    地點拾獲張俊賢不慎遺失之悠遊卡（卡號：0000000000，下
    稱本案悠遊卡)1張，竟未報警處理或送交招領，反意圖為自
    己不法之所有，基於侵占遺失物之犯意，將本案悠遊卡逕自
    拾取侵占入己，再分別於附表所示之時間、地點，持本案悠
    遊卡以卡片內已儲值金額消費如附表所示之金額。嗣張俊賢
    報警處理後，由警方循線查獲，而悉上情。
二、案經張俊賢訴由臺北市政府警察局萬華分局報告臺灣臺北地
    方檢察署（下稱臺北地檢署）檢察官偵查後起訴。
    理  由
壹、證據能力：
一、供述證據：
  ㈠證人即告訴人張俊賢於警詢之證述，無證據能力；於偵查中
    以證人身分具結後之證述，有證據能力：
　1.按被告以外之人於審判外之言詞或書面陳述，除法律有規定
    者外，不得作為證據，刑事訴訟法第159條第1項定有明文。
    證人即告訴人張俊賢於警詢時之陳述，係被告以外之人於審
    判外之陳述，經被告吳忠爭執證據能力，依刑事訴訟第159
    條第1項之規定，應認證人張俊賢於警詢時之陳述無證據能
    力。
　2.關於被告以外之人（包括證人、鑑定人、告訴人、被害人及
    共同被告等）於偵查中向檢察官所為陳述，除顯有不可信之
    情況者外，得為證據，屬傳聞證據使用例外情形之說明，業
    如前述。證人張俊賢於偵查中係經檢察官告知偽證之處罰及
    具結之義務後具結作證，復查無有何消極上顯有不可信之情
    況，自有證據能力，被告未提出相當程度之釋明而空泛指摘
    該等陳述無證據能力，並不足採。
　㈡證人即萬華分局西門町派出所員警陳韋慈於偵查中以證人身
    分具結後之證述，有證據能力：
　　證人陳韋慈於偵查中係經檢察官告知偽證之處罰及具結之義
    務後具結作證，復查無有何消極上顯有不可信之情況，被告
    亦未提出相當程度之釋明而空泛指摘該等陳述無證據能力，
    是證人陳韋慈於偵查中之證述應認有證據能力。
　㈢其餘用以認定被告犯有本案犯行之卷內供述證據資料，因檢
    察官、被告於審理中均未爭執該等證據之證據能力，復未於
    言詞辯論終結前聲明異議，本院審酌該等證據作成時之情況
    ，並無不宜作為證據或證明力明顯過低之情事，以之作為證
    據應屬適當，依刑事訴訟法第159條之5第2項規定，均得作
    為證據。　
二、非供述證據：
    本院以下所引用非供述證據部分，並無證據證明係公務員違
    背法定程序所取得，是依刑事訴訟法第158條之4反面解釋，
    即具證據能力。
三、其餘未經用以作為被告有罪證明之證據資料部分，不另逐一
    敘明其證據能力之認定。
貳、認定事實所憑之證據及理由：
一、訊據被告後矢口否認有何侵占遺失物之犯行，並辯稱：我沒
    有撿到悠遊卡，在什麼地方撿到又沒有寫出來，對方是故意
    掉在地上的，他遺失我沒有侵占，錄影帶裡也不一定是我等
    語（見本院易字卷第32、69、72頁）。惟查：
  ㈠告訴人所有之本案悠遊卡確實有遺失之事實：
　　依證人張俊賢於偵查中具結證稱：掉的時間、地點不太確定
    ，是109年12月12日上午8時許，我兒子在新北市○○區○○○路0
    000000號的統一超商有買了2罐奶茶。隔天要找本案悠遊卡
    時就找不到。本案悠遊卡我有記名及設定自動加值。
　　我在109年12月14日才去掛失、報警，是因為我想說可能卡
    片在家，但是我查了附表所示消費不是我的等語（見臺北地
    檢署110年度偵字第8429號卷【下稱偵卷】第53至55頁），
    復比對本案悠遊卡於附表所示消費時間及地點之使用人照片
    後（詳後述），可知並非告訴人所持用，而被告與告訴人間
    為陌生人，互不相識，自無可能由告訴人將本案悠遊卡交與
    被告使用，故此部分事實堪可認定。
　㈡被告有持本案悠遊卡至附表所示之時間及地點消費：
　1.卷內監視器截圖照片內所攝得之人均為被告：
　⑴於統一捷盟門市內：
　　依本院於審理時當庭勘驗卷附光碟檔案「LOIE7409」影像檔
    之監視器畫面後，可見：櫃台有名女性店員，該店員在櫃檯
    內看見門口有人，就站到收銀機前，有1名男子未戴口罩、
    身穿橘色外套（袖子為深色）、橫條紋上衣、右手手中拿著
    1淺色物品（下稱甲）走進店內，直走到櫃檯前方便將右手
    中之淺色物品放置在身體前方之收銀機平台上，店員同時隨
    即向左後方轉身，轉回頭看著甲，甲也抬頭看著店員，接著
    店員從後方工作檯上拿出1包香菸，轉身回到櫃台拿起收銀
    機的掃描器掃描香菸條碼後，就將香菸置於櫃檯上，甲隨即
    用右手拿起桌上的所購買之香菸，之後甲有低頭仔細看並用
    右手觸碰其先前放置在收銀機上之淺色物品，然後甲起身並
    用右手拿起放置在收銀機平台上之淺色物品，隨即向左轉身
    走出大門向右走，消失於畫面中，有本院勘驗筆錄及監視器
    畫面截圖照片在卷可憑（見本院易字卷第94至98頁）。
　⑵於老天祿滷味店內：
    依本院於審理時當庭勘驗卷附光碟檔案「IMG_0052」影像檔
    之監視器畫面後，可見：1名男子未戴口罩身穿橘色外套（
    袖子為深色）、橫條紋上衣、長褲之男子（即上述甲）站在
    收銀機前方，左手拿著一張淺色卡片，櫃台內店員右手操作
    收銀機面板後，以左手食指比指向收銀機前方，甲便將左手
    中的卡片，放置到收銀機上的平台上，並低頭看著卡片，隨
    後便用左手將卡片從收銀機平台上拿起來，自己先看了一下
    卡片，再將卡片拿給店員看，就將卡片拿在手中，店員繼續
    以右手操作收銀機面板，店員點點頭後，甲以右手將卡片再
    次放置在收銀機平台上，並低頭看著卡片，店員繼續以右手
    操作收銀機面板，之後甲又用右手摸了一下卡片，店員從桌
    上拿起1個塑膠袋放在櫃台上，甲接住該塑膠袋，雙手打開
    袋口看了一下袋子內後，就將塑膠袋拿在右手上，低頭看著
    收銀機平台上的卡片，店員用左手將卡片從收銀機平台上拿
    起來，甲伸出左手想拿取店員手中的卡片，店員左手向後移
    動閃避甲的右手，然後甲便收手，店員低頭看著收銀機，然
    後便用右手將收銀機上的刷卡機向上抬給甲看，甲也彎腰低
    頭仔細查看刷卡機，當店員將刷卡機放下後，甲腰彎的更低
    ，低頭投注視刷卡機，甲直起身後，店員右手操作收銀機，
    左手將卡片放置到收銀機上的平台上，隨後店員示意，甲便
    用右手將收銀機上平台上的卡片拿起來，刷卡機列印出一張
    淺色紙張，店員將該淺色紙張遞給甲，甲以右手接過該淺色
    紙張，隨後靠近甲這側的收銀機又列印出一張淺色紙張，店
    員也用右手將該張淺色紙張遞給甲，甲一樣以右手接過該該
    淺色紙張，甲並仔細觀看該紙張一會兒後，才往大門方向走
    去，有本院勘驗筆錄及監視器畫面截圖照片在卷可憑（見本
    院易字卷第74至82頁）。
　⑶於麥當勞桂林店內：
　　依本院於審理時當庭勘驗卷附光碟檔案「IMG_0161」影像檔
    之監視器畫面後，可見：1名男子未戴口罩身穿橘色外套（
    袖子為深色）、橫條紋上衣男子（即上述甲），站在收銀機
    前方，甲之左手邊站了一名戴眼鏡及淺色口罩之人，該名戴
    口罩之人取餐離開櫃台後，甲便向左橫移一步開始低頭看著
    櫃檯檯面，櫃台內店員右手操作收銀機面板後，以左手比向
    收銀機前方，甲便將右手中的淺色卡片，放置到收銀機上，
    並低頭看收銀機，隨後便將右手中之淺色卡片從收銀機上移
    開，繼續低頭看著收銀機，店員將收銀機列印出來的淺色紙
    張以左手遞給甲，甲以右手接過該淺色紙張，甲就一直低頭
    看著手中的淺色紙張，甲邊低頭邊向自己左手邊走了幾步，
    甲還是站在櫃台前，一直低頭看著手中的淺色紙張，之後甲
    就向左轉身離開櫃台背對鏡頭，有本院勘驗筆錄及監視器畫
    面截圖照片在卷可憑（見本院易字卷第86至89頁）。
　⑷依上述勘驗結果可知，甲為同一人並持本案悠遊卡前往各店
    消費，復依證人陳韋慈於偵查中證稱：本案經調閱監視器，
    發現消費時間都有同一人進出，從監視器外貌、身形與犯案
    手法來看，該員常在萬華一帶遊蕩，有盤查過他，所以從監
    視器畫面可辨識該員為被告等語（見臺北地檢署110年度偵
    緝字第970號卷第119至120頁），互核被告自承：我時常去
    西門町玩，也常常去老天祿買東西吃，有抽菸習慣，平時都
    抽白長壽及被告之外觀、體型等情，足認被告確為上述監視
    錄影畫面所拍攝消費之人即甲之事實。
　㈢被告持告訴人所有之悠遊卡消費，具有意圖為自己不法所有
    之主觀意思：
　　被告自承有抽菸習慣、常至西門町遊玩及至老天祿採買等情
    ，業如前述，依上述勘驗結果可知，被告於持卡消費後，尚
    會多停留一會兒檢核店員給其之收據明細，被告檢視明細資
    料以確認餘額，足見確有意圖為自己不法所有之主觀犯意。
二、綜上所述，被告所辯並不足採，本案事證明確，被告犯行堪
    以認定，應予依法論科。
參、論罪科刑：
一、論罪部分：
　　核被告所為，係犯刑法第337條侵占遺失物罪。被告將告訴
    人遺失之本案悠遊卡侵占入己後，持往附表所示之地點消費
    使用之行為，僅係花用該卡片內已儲值之款項，未使發卡單
    位誤認為持卡人本人消費，純屬就該卡片已儲值功能之價值
    予以處分，應為被告處分其所得不正利益之行為，屬不罰之
    後行為，不另論罪。
二、科刑部分：
　　爰以行為人之責任為基礎，本院審酌被告拾獲告訴人遺失之
    本案悠遊卡1張，不思發揮公德心返還、送至服務台等待招
    領或報警處理，反而為圖個人私利起意侵占、擅自留存，甚
    持該卡花用，顯然欠缺尊重他人財產權益之守法觀念，所為
    實有不該；再參以被告犯後否認犯行之態度，兼衡被告自陳
    國中畢業之智識程度、現從事臨時工、無人須扶養等家庭生
    活經濟狀況（見本院易字卷第71至72頁），復考量其所侵占
    物品之價值，且已與告訴人達成和解，暨其犯罪動機、目的
    、手段、情節、素行等一切情狀，量處如主文所示之刑，並
    諭知易服勞役之折算標準。
肆、關於沒收之說明：
一、經查，被告本案侵占告訴人上述尚有儲值餘額之本案悠遊卡
    1張，並持該卡購買如附表所示之物，共計花費新臺幣349元
    ，即為被告本案之犯罪所得，然被告已與告訴人以新臺幣3,
    000元達成和解且已給付完畢，有本院調解筆錄在卷可佐（
    見本院審易卷第51至52頁）。是被告此部分犯罪所得實際上
    已遭剝奪，而告訴人之求償權亦獲滿足，若本院就被告犯罪
    所得部分再予宣告沒收，將有過苛之虞，爰依刑法第38條之
    2第2項之規定，不予宣告沒收之，併予敘明。　
二、至被告侵占之本案悠遊卡1張並未扣案，因未據扣案，衡酌
    悠遊卡屬個人專屬物品，倘被害人申請註銷並補發新卡片，
    原卡片即已失去功用，亦欠缺刑法上之重要性，是認依刑法
    第38條之2第2項規定，此部分無沒收或追徵之必要。
據上論斷，依刑事訴訟法第299條第1項前段，判決如主文。
本案經檢察官黃振城提起公訴，檢察官林淑玲到庭執行職務。
中　　華　　民　　國　　111 　年　　6 　　月　　29　　日
　　　　　　　　　刑事第二庭    法　官　洪甯雅
以上正本證明與原本無異。
如不服本判決應於收受送達後20日內向本院提出上訴書狀，並應
敘述具體理由；其未敘述上訴理由者，應於上訴期間屆滿後20日
內向本院補提理由書（均須按他造當事人之人數附繕本）「切勿
逕送上級法院」。
　　　　　　　　　　　　　　　　書記官　胡嘉玲
中　　華　　民　　國　　111 　年　　6 　　月　　30　　日
附錄本案論罪科刑法條全文：
中華民國刑法第337條
意圖為自己或第三人不法之所有，而侵占遺失物、漂流物或其他
離本人所持有之物者，處1萬5千元以下罰金。

◎附表：
編號 時　間 地　點 內　容 金　額 （新臺幣） 1 109年12月12日上午10時48分 臺北市○○區○○街00號 統一超商捷盟門市 長壽白軟包菸1包 90元 2 109年12月12日上午10時51分 臺北市○○區○○街0段00號 老天祿滷味 老天祿滷味 160元 3 109年12月12日下午1時32分 臺北市○○區○○路0號 麥當勞 餐點 99元